【裁判字號】    90,保險,192
【裁判日期】    920514
【裁判案由】    給付保險金
【裁判全文】
臺灣臺北地方法院民事判決  九十年度保險字第一九二號
    原      告    丙○○
    訴訟代理人    黃淑芬律師
    複  代理人    陳益盛律師
    被      告    美商美國安泰人壽保險股份有限公司臺灣分公司
    法定代理人    甲○○
    訴訟代理人    丁○○
                  戊○○
                  乙○○
右當事人間給付保險金事件，本院判決如左：
    主    文
原告之訴及假執行之聲請均駁回。
訴訟費用由原告負擔。
    事    實
壹、原告方面：
一、聲明：
（一）被告應給付原告新台幣（下同）五百萬元及自民國（下同）八十八年六月十八
      日起至清償日止按週年利率百分之十計算之利息。
（二）原告願供擔保請准宣告假執行。
二、陳述：
（一）原告於八十八年五月間預計前往中國大陸（下稱大陸）旅遊，鑑於大陸治安不
      良，原告乃向被告投保保險金額為新台幣（下同）一千萬元之旅行平安保險（
      保單號碼︰ＯＴＡ－０七一一四號、契約生效日為八十八年五月十三日二十時
      起共計十一日、旅行地點係大陸），原告並已一次付清保險費一千一百零三元
      。嗣原告於八十八年五月十三日出境至大陸福建省福州市旅遊，並投宿於當地
      西湖大酒店待至同年五月二十日，當晚七時至八時因未安排行程，原告即前往
      酒店外之西湖公園觀賞土風舞表演至晚上九時左右，因急欲小解，遂至西湖畔
      人煙稀少之小徑小解，當原告小解完畢點燃香煙時，一年約二十五至三十歲之
      男子胸前背一背包，由原告左方向右方走過時突轉向原告靠近，原告發現時該
      人竟向原告撲來，被該人用力揮左拳擊中轉了一圈後倒向旁邊之石樁，該歹徒
      順勢自原告身後一手以鐵器壓住原告頸部，使原告不敢亂動而被壓制，並乘原
      告面向地面雙手無法反制，以另一手拿走原告口袋內之皮包，並探索原告左胸
      前口袋，該人碰觸到原告左手所戴之鑽表，即拉起原告之左臂自後以鐵器猛砍
      ，因事發突然，原告只覺左手臂疼痛難耐，回頭看才驚覺歹徒所持係一類似菜
      刀之兇器，為奪取鑽表竟猛砍原告左手臂，原告慌忙乘隙掙扎起身向右方逃離
      ，因歹徒係以一手抓住原告左臂、一手持刀猛砍方式，原告掙扎要往右方逃離
      時歹徒仍抓住原告左手，原告用力要掙脫而硬生生被扯斷左手。因事發地點在
      湖邊步道，步道旁為堤防，堤防上則係車道與住家，原告為求保命，顧不得斷
      臂奮力爬上堤防求救，而因左手臂遭歹徒砍斷大量流血，原告深恐未到醫院即
      已因流血過多致死，乃將皮帶解下，利用堤防的坡度將皮帶反手甩在堤防上，
      再用單手貼著堤防以皮帶箍緊左手臂傷口止血，並大喊救命，案發當時僅晚上
      九點多，又逢西湖公園有晚會活動，人潮甚多，即使在原告小解較偏僻處約二
      公尺左右，亦有二對情侶共四人，應看見案發經過，且原告爬上堤防時更有多
      人圍觀，詎群眾竟冷漠以對，無一人出面協助原告，原告招攬計程車亦無人願
      意載客，直至第三輛始攔到車而至福建省立醫院急救救回一命。
（二）依保險法及兩造間保險契約之約定，原告自得請領殘廢保險金，依據契約附表
      一之約定，被告應給付之保險金為保險金額百分之五十。原告於保險期間，在
      旅行地點遭遇上述意外事故，致使原告左手臂遭砍斷左肘上截肢，被告自應給
      付百分之五十之保險金，惟原告於九十年四月二十一日以花蓮郵局第三五七號
      存證信函通知被告請領保險金，被告竟拒不理賠，爰依據兩造保險契約之約定
      請求被告給付如聲明所示之保險金及遲延利息。
（三）對被告抗辯之陳述：
  １、被告辯稱係因原告之故意行為所致損害，應由被告負舉證之責：
      民事訴訟法第二百七十七條之規定內容不明確，未能解決舉證責任分配之問題
      ，故各當事人均應就其主張有利於己之事實負舉證責任，不得僅強加舉證責任
      於原告一方。而依保險法第二十九條規定觀之，保險人對於不可抗力或是不可
      預料之事故包括要保人或被保險人、代理人過失所致之損害，均須負賠償責任
      ，僅因要保人或是被保險人之故意所致之損害始例外的不負賠償之責，而此例
      外如由保險人主張，舉證責任自應由保險人負擔。換言之，保險人如欲主張係
      被保險人之故意所致，則就原告「故意行為」事實之存在，應負舉證之責。況
      被告主張原告「非由疾病引起之外來突發事故」，而係原告之自殘行為，此屬
      變態事實，少有人願意自殘其身僅為了獲取保險金，而換來一輩子殘廢的重大
      代價，舉證責任更應由被告負擔。
  ２、退步言之，縱鈞院認原告就本件保險事故之發生，應負舉證之責，原告亦已盡
      相當之舉證責任。依七十四年台上字第八四八號判決意旨，原告即被保險人只
      需證明本件損害之發生即為已足，而原告亦已提出福州省立醫院病歷卡、病情
      及醫療記錄、醫療費用收據、疾病證明書及台灣慈濟醫院診斷證明書，證明受
      有左上臂截肢之傷害。是縱舉證責任應由原告負擔，原告亦已盡舉證責任，反
      之，被告如欲主張免責事由，應由被告負舉證責任。
  ３、原告為弱勢被保險人並非司法偵查機關﹐無能力調查犯罪以詳盡舉證之責，不
      應承受不合理之舉證責任：
    (1)保險事故之發生，由於被保險人及受益人比起保險人而言均屬經濟上及專業能
      力上弱勢者，故現今之保險法原理均避免使被保險人承受不合理之舉證責任，
      以免居經濟規模及專業機構優勢之保險人藉著強加要求被保險人事事舉證以達
      到拒絕理賠之目的，不僅前揭判決揭示被保險人只需證明本件損害之發生即為
      已足之原則，學者間對於保險法原理之闡釋亦採相同見解。
    (2)況本案原告所受傷害，係屬重大刑事案件，原告身為被害人，在異地遭受如此
      巨大之傷害幾乎喪命，該地又屬於非我國司法機關得以偵查犯罪、行使國家公
      權力之地，未經詳查即予以草率結案，扣留本件一切相關重要物證，原告自無
      法百分之百舉證甚至逮捕歹徒到案，不應強加不合理之舉證責任於被保險人身
      上，台灣高等法院八十七年度保險上字第三十九號判決即認如此。
    (3)本件原告原先已經買了五家保險公司的海外旅遊險﹐均是因為朋友、車行客戶
      的人情保，而原告到了機場後，新光人壽櫃台業務人員在知道原告買了五家保
      險，仍向原告鼓吹人身無價可以再買，原告乃當場在機場櫃台再買一份新光人
      壽保險，詎料於保險事故發生時，該等保險人卻一意藉詞推託逃避理賠責任。
      保險公司假所謂舉證責任之名，明知被保險人根本難以舉證他國刑事犯罪，仍
      以各種苛刻的條件要求被保險人舉證或提供資料以達到逃避理賠之責，其心態
      實屬可議，祈鈞院明察。
  ４、大陸福州公安局未經詳加調查即草率結案，不應採為本案之證據：
    (1)按刑事訴訟所調查的證據，及刑事訴訟判決所認定之事實，非當然有拘束民事
      訴訟判決之效力，此三十八年穗上字第八十七號判例明示斯旨。依上述判例，
      即使在國內經司法機關偵查、進而採行刑事訴訟程序所調查之證據，以及我國
      刑事訴訟判決所認定之事實，實務見解尚且認為非當然有拘束民事訴訟判決之
      效力，何況是如本案根本非由我國司法機關偵查，僅由福州當地公安局所片面
      認定的事實，更不應有拘束本件民事訴訟判決之效力。
    (2)大陸福州公安局種種行為均不符合現代刑事調查犯罪之做法，甚至完全不尊重
      當事人之人權，如：
      原告於案發後至離開大陸為止，受到福州公安二十四小時監視，形同軟禁，
        福州公安局於五月二十日當晚即派人於原告病房門口二十四小時站崗，不准
        原告離開，至原告二十八日辦理出院手續時，亦由福州公安局派人陪同原告
        前往飯店整理行李後，即送原告至機場離境，原告形同軟禁。
      由於原告形同被軟禁，只能限制住在醫院完全無自由前往他處，故案發後到
        原告離開大陸之期間，原告從無機會再度回到案發現場，原告回台後甚且被
        大陸列為不受歡迎人物而無法於五年內再度入境。按理，本案如發生於我國
        境內，國內警方必定會帶同被害人回到現場偵查，但是福州公安局竟然採取
        的是相反的做法，如此做法焉是調查犯罪應有的行徑。福州公安局諱莫如深
        的行徑與辦案態度，似為大陸當局處理台灣同胞在大陸發生刑事案件的一貫
        做法，一如轟動國內的千島湖事件。
      由此可知，大陸當局對於牽涉兩岸犯罪偵查經常政治考量凌駕於司法之上，
        枉顧刑事偵查犯罪、調查證據應採行的做法，以及被害人的人權，如此證據
        焉能採為本案之認定事實基礎。被保險人承擔因大陸地區之特殊狀況造成舉
        證困難之此一不利益，實不公平。
    (3)本案重要物證均遭福州當地扣留，亦未調查重要人證：
      原告案發當日穿著衣物沾滿血跡被扣留，福州當局一方面不讓原告有重新回
        到案發現場指認、調查之機會，一方面卻又聲稱現場血跡很少，惟現場血跡
        是否很少根本為福州公安局片面對外之說詞，根本無從調查是否確實如此，
        但由原告當日衣著幾被大量湧出的血液浸溼即可知現場不可能僅有少數血跡
        ，益證大陸方面聲稱現場血跡很少甚至原告身上少有血跡顯有不實。
      原告皮帶亦遭扣留：福州公安局聲稱原告皮帶上有刀砍的缺口，可見係原告
        先綁好皮帶再砍斷手臂，但該皮帶亦被公安扣留，其上究竟有無其聲稱的刀
        砍缺口根本無從了解，只能任憑其片面如此聲稱，如福州公安局已對該皮帶
        進行檢驗﹐何以不公佈皮帶以及上述原告血衣之照片、檢驗報告以昭公信，
        卻扣留上述重要物證而僅提出片面說詞。
      現場是否被完整保留，原告皮夾是否有找到：據原告當時所知，歹徒並未戴
        有手套，故皮夾如能找到，其上應有歹徒之指紋，原告於醫院接受福州公安
        局製作筆錄時亦有提及此點，但卻未見該公安局前往該地尋找皮夾下落，而
        現場是否被完整保留以採集重要相關物證亦有疑問。
      案發現場的目擊證人未見福州公安局加以調查訊問：案發當日僅晚上九時許
        ，當天西湖公園尚且有活動，人潮不少，於原告遭到歹徒行兇之處不遠，原
        告至少有見到兩對青年情侶應當目睹經過，且原告曾大聲喊救，奮力爬上堤
        防上面後亦有多人因為聽聞聲響而圍觀，但圍觀群眾竟無一人向原告伸出援
        手，惟該等目擊經過之情侶以及現場圍觀之人均係本案重要證人，卻未見福
        州公安局加以調查、訊問。
      未調查案發當日載送原告至福州省立醫院之計程車司機：當日載送原告至醫
        院就醫之司機，可以證實原告在車上流血甚多，但亦未見福州公安局加以調
        查，而該公安局對於重要目擊證人、相關人等均刻意未加以調查，卻編織所
        謂原告向劉姓司機提議共同斷臂的荒謬情事，根本毫無可採。
    (4)大陸地區係於原告回台後，因台灣新聞大肆報導後始變更態度、發佈對原告不
      利之新聞。當時大陸當局並未對於本案案件表示看法，亦根本未向原告表明已
      列原告為不受歡迎人物五年內拒絕入境，只是在機場叮囑原告回台後要保持低
      調，他們會繼續調查等等，但因本案經台灣媒體報導後，可能因此引起大陸當
      局之不悅，認影響大陸治安之形象，而遲至七月底，距離案發後已超過兩個月
      ，始在大陸媒體正式大肆報導反擊，定調本案係原告自殘詐領保險金，由此可
      見，無論大陸福州公安局事後態度以及大陸媒體報導，均係以維護大陸政府形
      象、治安招商為考量，自不公允，且與事實不符。
  ５、原告絕無可能與意願以斷臂方式詐領保險金，被告所辯純屬卸責之詞：
    (1)原告如真要詐領保險金僅需斷掌即可獲得相同金額理賠金，何須截斷整個上肢
      ？按依兩造保險契約，原告請求被告理賠金，僅僅手掌截斷即已經屬於一上肢
      腕關節以上缺失，而可以獲得相同理賠金額（百分之五十），何須將整個左手
      臂全砍斷？此明顯與常理不合，由此足證原告絕非自殘。
    (2)原告當晚送至福州省立醫院時因流血過多有生命危險，醫院兩度打電話給原告
      家屬為病危通知，要家屬立即趕到福州並帶錢繳費，因需要給原告輸血，證實
      原告確實遭歹徒搶劫砍斷手臂有生命危險，當天幾乎喪命，如果原告係自殘砍
      斷手臂，焉有可能讓自己大量失血到幾乎喪命的地步？(3)原告如真有砍斷手臂
      詐領保險金的意圖，即無可能選擇案發地點之福州西湖公園，原告豈有可能會
      選擇時間尚如此早、人潮甚多、又在別人極有可能走來的步道自斷手臂。
    (4)原告在醫院因為疼痛難當大喊大叫，吵鬧甚久，要求醫院施打麻醉藥，福州公
      安局竟然聲稱原告到醫院就診時神情冷靜？此根本為其片面說詞，與事實不符
      ，果真原告有自殘行為，又焉有可能讓自己在未施打麻醉藥的情形下忍著劇痛
      斷臂？並冒著失血過多致死的風險？(5)如果原告真係自殘欲詐領保險金，則原
      告必定要準備足夠金錢赴醫院就診，但當日卻是原告身無分文與證件，連醫院
      都不願意馬上施打麻醉藥止痛，甚至還打電話到台灣要家屬準備金錢表示輸血
      要繳錢，原告焉有可能愚蠢至此地步。
    (6)原告年紀尚輕，案發時僅三十二歲有餘，且經營如新洗車行已有數年之久，獲
      利穩定每年收入超過百萬，且原告親自洗車、做汽車美容，均需雙手操作，原
      告焉有可能為了詐領保險金，在才三十二歲如此年輕之時，又有自己事業，該
      事業又特別需要雙手健全的技能時，即自斷手臂造成終身殘廢。
  ６、原告訴訟代理人至現場所蒐集證據及現場照片更可證原告確係遇劫斷臂，大陸
      「兩岸關係」雜誌屬大陸方面政論性雜誌，為大陸官方發聲筒，原告僅為一介
      平民，何以須刊載於政論性雜誌上？大陸司法方面不善盡偵查犯罪之責，公開
      所有本案相關物證人證以供檢驗，何以要大肆的由政論雜誌發表評論？其心態
      與動機若謂無粉飾太平之政治目的，孰人能信？是其所述多處虛假不實，毫無
      可採：
    (1)被告答辯狀引用該雜誌稱，原告對下榻的西湖大酒店外載客的劉姓司機提議，
      有個無本生意你要不要做？接下來稱原告向該司機提議請他將原告的手臂撞斷
      云云。原告初次到福州，完全不認識福州任何人，果真要斷臂詐領保險金，焉
      有可能愚蠢到找飯店外面初次認識的司機為之？此明顯是福州公安局的栽贓之
      詞。
    (2)此次經訴訟代理人親往現場，並與該劉姓司機交談，該劉姓司機本案發生後其
      被福州公安局拘留三日，顯見該地人權極度無保障，而該司機亦回覆訴訟代理
      人，原告並無向其表示要請他幫忙撞斷手臂詐領保險金情事，可見前述大陸雜
      誌所稱原告邀劉姓司機撞斷手臂被劉姓司機拒絕之事純屬憑空捏造。
    (3)大陸當局其他所謂調查情事完全為其一面倒之詞，重要證人包括現場情侶、載
      原告到醫院的司機均未聞有做筆錄情事，即可知其辦案何等偏頗，被告執此極
      度偏頗報導毫無證據能力。
    (4)由本案現場照片觀之，原告係由西湖公園正門口進入，於夜間九時許沿著河邊
      步道散步，該步道上至晚間行人仍甚多，如果原告真要斷臂詐領保險金，也不
      至於選擇如此公眾經常聚集之熱門景點斷臂，如此豈有不被人發現之理？此只
      要到過現場知道現場狀況之人，即知無人會傻到選擇此種地點自斷手臂。
    (5)原告受傷後血流如注幾乎喪命，整件衣服半邊均被血浸溼，原告因當天失血過
      多醫院深夜兩度打電話回台灣告知原告家屬，發佈病危通知，有原告家人可以
      為證，而該件血衣於原告住院後即被換掉，迄今均未見到，何以福州公安局刻
      意銷毀該件血衣？反而對外宣稱現場血跡甚少？試問被告有現場血跡之照片否
      ？現場有無被公安局刻意清除？被告就此能否舉證？７、原告投保多家海外旅
      遊險係因捧場朋友客戶之人情保，因原告原本即有良好的保險觀念，除了人壽
      保險早於本案出國前即向被告公司投保，而人壽保險原告並不保人情保（親朋
      好友或是客戶人情而買的保險），只買被告公司一家保險，係向原告高中同學
      藍綠購買（藍綠為被告公司保險經紀人）。而原告僅有在前往國外旅遊時，會
      投保所謂的人情保，蓋海外旅遊保險保費低廉，如本案原告投保數家海外旅遊
      平安保險，保費總計僅數千元，可以接受平常親友或是洗車行客戶的人情面子
      投保，原告才投保多家。而本次八十八年五月間原告欲前往大陸旅遊時，所購
      買的海外旅遊保險均係向朋友、客戶投保，並無詐領保險金之意圖，亦非自始
      購買多家保單以達許領保險金之情事。
三、證據：提出保險契約、疾病證明書、福建省立醫院門診病歷卡、病情及醫療紀錄
    、福建省立醫院收費票據、慈濟綜合醫院診斷證明書、原告回台後台灣相關新聞
    報導、我國國人在大陸地區受害遇劫、遇害新聞各一份（均影本）暨現場系列照
    片及說明九幀。
貳、被告方面：
一、聲明：
（一）原告之訴及假執行之聲請均駁回。
（二）如受不利判決，願供擔保請准宣告免為假執行。
二、陳述：
（一）本件屬旅行平安保險之保險金給付，應由原告對於其傷殘係因外來突發之意外
      事故所致之原因事實負舉證責任；本件旅行平安保險保單條款第二條約定：「
      被保險人於本契約有效期間內，因遭遇意外傷害事故，致其身體蒙受傷害而致
      殘廢或死亡時，依照本契約的約定，給付保險金。前項所謂意外傷害事故指非
      由疾病引起之外來突發事故。」，依本契約約定之內容，當被保險人有殘廢或
      死亡之保險事故發生，且該事故係非由疾病引起之外來突發事故所致者，保險
      人始對於被保險人負有給付保險金之義務，若意外或殘廢之結果非由外來突發
      之意外事故所致，保險人自無給付保險金之義務，故於舉證責任之分配上，原
      告除應證明有發生保險事故之殘廢事實外，並應對於其殘廢係因外來突發之意
      外事故所致之原因事實負舉證責任。按最高法院八十六年度台上字第一五五一
      號判決要旨所示，亦得印證前開說明之舉證責任分配之意旨，故原告對其殘廢
      結果係因意外事故所致之原因事實，應負舉證之責任。
（二）本案系爭保險事故之發生地點係在中國大陸，經被告委請當地中國平安保險公
      司福州分公司及中國太平洋保險公司福州分公司調查結果，依調查報告顯示原
      告主張之意外事故，顯非事實。
（三）系保險事故亦經大陸公安進行調查，認為原告涉嫌自殘報假案，企圖騙取高額
      保險金之可能性極大，又原告陳述之情有違常理（此詳述於被告之調查報告）
      ，是原告主張之意外事故絕非事實。
（四）原告主張係為人情而投保，然如非原告向各家保險業務員透露其出國旅遊計劃
      ，業務員當無可能知情並進而招攬，是不論原告投保究否屬人情保，只能證明
      原告係依個人意願投保，不足證明其無自殘詐領保險金之動機。
三、證據：提出旅行平安保險契約條款、理賠申請書、原告於福州市斷臂案調查報告
    、「兩岸關係」雜誌報導節本、合報報導、海惠陸（法）字第八九－一六一五九
    號函及海協會九九（協）一四九號傳真函、財政部台財保字第０九００七六五０
    號函各一份為證（均影本）。
參、本院依職權向財團法人海峽交流基金會函查原告於八十八年五月間在福建省福州
市受傷害事故相關文卷。
    理      由
一、本件與原告簽訂旅行平安保險之美商喬治亞人壽保險股份有限公司業於九十年八
    月一日起將其在中華民國所訂之保險契約及全部其他資、產負債與營業等，概括
    移轉予被告美商美國安泰人壽保險股份有限公司臺灣分公司承受，此有財政部台
    財保字第０九０七三二三０號函一紙（見本院卷第一０一頁），並經被告美商美
    國安泰人壽保險股份有限公司臺灣分公司具狀聲明承受訴訟（見本院卷第九七頁
    ），經核與法無違，應予准許，合先敘明。
二、原告起訴主張：原告於八十八年五月間預計前往大陸旅遊，鑑於大陸治安不良，
    原告乃向被告投保保險金額為一千萬元之旅行平安保險（保單號碼︰ＯＴＡ－０
    七一一四號、契約生效日為八十八年五月十三日二十時起共計十一日、旅行地點
    係大陸），原告已一次付清保險費，並於八十八年五月十三日出境至大陸福建省
    福州市旅遊，投宿於當地西湖大酒店，因同年月二十日晚上七時至八時未安排行
    程，原告即前往酒店外之西湖公園觀賞土風舞表演至晚上九時許，因急欲小解，
    遂至西湖畔人煙稀少之小徑小解，當原告小解完畢點燃香煙之時，一年約二十五
    至三十歲之男子欲強劫告原告左手所戴之鑽表，拉起原告之左臂自後以鐵器猛砍
    ，原告慌忙中乘隙掙扎起身向右方逃離致左手被扯斷。原告顧不得斷臂奮力爬上
    堤防求救，然群眾竟冷漠以對，原告乃招攬計程車至福建省立醫院急救，方救回
    一命，詎原告依保險法及保險契約之約定，請求被告給付保險金額百分之五十即
    五百萬元，被告竟拒不理賠，爰提起本件訴訟，請求判決如聲明所示。
    被告則以：本件屬旅行平安保險之保險金給付，應由原告對於其傷殘係因外來突
    發之意外事故所致之原因事實負舉證責任，然本件原告並無法證明其傷殘情事係
    因外來突發之意外事故所致，而大陸雜誌「兩岸關係」一九九九年十一月第二十
    九期刊載『他為什麼砍掉自己的胳臂？』一文，對於原告事發經過及所生諸多疑
    點有詳細報導，且經大陸公安調查之結果，亦認原告係屬自殘詐領保險金，並非
    遇劫受傷等語，資為抗辯。
三、本件原告主張其於八十八年五月間預計前往大陸旅遊，乃向被告投保保險金額為
    一千萬元之旅行平安保險（保單號碼︰ＯＴＡ－０七一一四號、契約生效日為八
    十八年五月十三日二十時起共計十一日、旅行地點係大陸），並已一次付清保險
    費，嗣於八十八年五月十三日出境至大陸福建省福州市旅遊，投宿於當地西湖大
    酒店，於同年月二十日晚上受有左上臂截肢傷害，後自行招車至福建省立醫院急
    救之事實，業據其提出要保書暨保險費收據、疾病證明書、福建省立醫院門診病
    歷卡、病情及醫療紀錄、福建省立醫院收費票據等件（均影本，見本院卷第十頁
    至第十五頁）為證，並為被告所不爭執，是原告前開之主張，應可信為真實。
四、惟原告主張其受有前述左上臂截肢傷害之原因，係意外遇劫而生一節，則為被告
    所否認。按當事人主張有利於己之事實者，就其事實有舉證之責任，民事訴訟法
    第二百七十七條定有明文。次按保險法第一百三十一條所稱之「意外傷害」，係
    指被保險人由於突然、外來發生於其身上之事故，致其健康受到傷害，且此傷害
    並非被保險人故意所造成者而言。而請求保險金訴訟既為給付之訴，為訴訟標的
    法律關係之要件事實（即被保險人「非故意」而遭致突然、外來之事故），即應
    由主張為該訴訟標的法律關係存在之被保險人，就該具體法律關係之權利發生事
    實負舉證之責。況保險契約乃最大善意契約，對於保險標的之狀況及締約後保險
    事故之發生，往往繫諸被保險人之善意，尤人身保險係以被保險人為保險標的，
    對於保險事故發生之防止及發生之過程，被保險人往往較保險人居於容易控制及
    知悉之情況，則被保險人自需就意外事故發生及造成損害之事實，亦即事故是由
    於突然、外來發生於其身上之事故，致其受有損害（因果關係）之事實，負主張
    及舉證之責任。
五、經查依兩造所不爭執之旅行平安保險契約保單第二條第一項所載：「被保險人於
    本契約有效期間內，因遭受意外傷害事故，致其身體蒙受傷害而致殘廢或死亡時
    ，依照本契約的約定，給付保險金。」（見本院卷第五四頁）內容觀之，系爭契
    約應含括傷害保險之性質在內，況原告主張其係於旅遊大陸福州西湖期間遇襲致
    受有左上臂截肢之傷害，則本件自應適用傷害保險之相關法理及規定，準此，原
    告主張其因在大陸福州市旅遊期間，遭人襲擊致受有左上臂截肢傷害之事實，自
    應負舉證責任。故原告主張應由被告負舉證責任及原告為弱勢被保險人並非司法
    偵查機關﹐無能力調查犯罪以詳盡舉證之責，不應承受不合理之舉證責任與原告
    僅需證明其左上臂有截肢之受傷害之事實存在即為已足云云，即無足取。
六、原告雖提出原告訴訟代理人現場履勘之相片及說明（見本卷第一九八頁至第二０
    六頁）為證，並主張其無自殘一臂以詐領保險金之可能，惟查前開相片充其量僅
    能作為原告所指外事故發生之現場地理環境說明，並無法證明該地確曾發生原告
    所主張之遭人襲擊致受有左上臂截肢傷害之事實。而原告訴訟代理人所陳報之訪
    談內容（見本院卷第一七二頁（二）），亦無任何證據可資證明，且其內容亦係
    原告方面片面陳述之延長，實難認原告已提出足夠證據證明上開意外遇襲事實之
    存在。原告復云其並無自殘一臂以詐領保險金之可能，然其所云與本件待證事實
    間並無必然之關聯性，況其所言縱係屬實，至多亦僅能證明原告之內心狀態，卻
    無從藉此證明其於西湖意外遇襲受傷之事實存在。至原告主張大陸福州市公安局
    之調查結果不可採。惟按民事訴訟如係由原告主張權利者，應先由原告負舉證之
    責，若原告先不能舉證，以證實自己主張之事實為真實，則被告就其抗辯事實即
    令不能舉證，或其所舉證據尚有疵累，亦應駁回原告之請求（最高法院十七年上
    字第九一七號判例意旨可供參照）。故大陸福州市公安局之調查結果如何，即與
    原告應負之舉證責任無涉，縱該調查結果不足憑採，亦無法減免原告之舉證責任
    。
六、綜上所述，原告主張其於大陸福州市西湖遊玩期間遇襲遭他人砍斷一臂等情，既
    經被告否認，原告復無法提出積極證據以實其說，是其主張，即屬不能證明，而
    無足取。從而，原告依據兩造所簽訂之旅行平安保險契約，請求被告給付五百萬
    元及自八十八年六月十八日起至清償日止按週年利率百分之十計算之利息，為無
    理由，不應准許。其假執行之聲請，亦因訴之駁回而失所附麗，應予駁回。
七、至兩造其餘之攻擊或防禦方法，及未經援用之證據，經本院斟酌後，認為均不足
    以影響本判決之結果，自無逐一詳予論駁之必要，併此敘明。
八、據上論結，本件原告之訴為無理由，依民事訴訟法第七十八條，判決如主文。
中      華      民      國    九十二    年      五      月     十四     日
                              民事第三庭法      官  林振芳
右為正本係照原本作成
如不服本判決應於送達後二十日內向本院提出上訴狀
中      華      民      國    九十二    年      五      月     十六     日
                                        法院書記官  葛映嵐


司法院資訊處製作；財團法人民間司法改革基金會備份。
